【裁判字號】    96,訴,4037
【裁判日期】    970819
【裁判案由】    建築法
【裁判全文】
臺北高等行政法院判決
                                     96年度訴字第04037號
                              .
原      告  將揚建設股份有限公司
代  表  人  甲○○（董事長）
被      告  桃園縣政府
代  表  人  乙○○縣長）住同.
訴訟代理人  丙○○
上列當事人間因建築法事件，原告不服中華民國96年10月4 日臺
內訴字第0960113355號（案號：第0000000000號）、96年10月8
日臺內訴字第0960147306號（案號：第0000000000號）、96年11
月2 日臺內訴字第0960170034號（案號：第0000000000號）、96
年10月8 日臺內訴字第0960147333號（案號：第0000000000號）
、96年10月3 日臺內訴字第0960135926號（案號：第0000000000
號）、96年10月4 日臺內訴字第0960116400號（案號：第000000
0000號）、96年11月2 日臺內訴字第0960170036號（案號：第00
00000000號）、96年11月1 日臺內訴字第0960108907號（案號：
第0000000000號）、96年10月3 日臺內訴字第0960137852號（案
號：第0000000000號）、96年10月4 日臺內訴字第0960120291號
（案號：第0000000000號）、96年10月9 日臺內訴字第09601479
65號（案號：第0000000000號）訴願決定，提起行政訴訟，本院
判決如下：
    主  文
原告之訴駁回。
訴訟費用由原告負擔。
    事實及理由
一、按「當事人或訴訟代理人經行政法院之許可，得於期日偕同
    輔佐人到場。行政法院認為必要時亦得命當事人或訴訟代理
    人偕同輔佐人到場。前二項之輔佐人，行政法院認為不適當
    時，得撤銷其許可或禁止其續為訴訟行為。」行政訴訟法第
    55條定有明文。本件原告固於97年8月5日言詞辯論期日聲請
    第三人李世豪擔任輔佐人，但查李世豪身兼數職，並非原告
    之專任員工，且原告指定之輔佐人，係從事法務工作，目的
    在協助處理原告相關之訴訟案件，為原告自承在卷，顯見其
    功能與訴訟代理人無異，有藉此取代訴訟代理人之嫌，徒使
    行政訴訟法有關應選任律師為訴訟代理人之規定形同具文，
    故本院認其指定為不適當，應禁止其續為本件訴訟行為，先
    此敘明。
二、事實概要：
    原告於民國（下同）90年間某日，未依建築法第97條之3第2
    項規定申請審查許可，分別於附表所示之查獲地點，違規設
    置「麗墅」樹立式廣告物（下稱系爭廣告），經被告派員分
    別於95年3 月9 日、3 月10日、3 月15日及3 月17日赴現場
    進行第1 次稽查後認定違章屬實，乃當場張貼處理違章建築
    聯合稽查通知單，並各給予3 天期限命原告將系爭廣告拆除
    完畢，另依建築法第95條之3 規定，分別以如附表所示之裁
    處書，各處以罰鍰新臺幣（下同）40,000元（下稱原處分）
    。原告不服，主張未在上述地點樹立系爭廣告，且原告非系
    爭廣告所有人或廣告招牌設置地之土地所有權人，原處分違
    反「一行為不二罰」原則云云，提起訴願，亦遭決定駁回，
    遂提起本件行政訴訟。
三、本件原告主張：
（一）原處分所指擅自設置樹立之系爭廣告，非原告所為：原告
      非系爭廣告招牌之所有人，或廣告招牌設置地之土地所有
      權人，原告亦無以「麗墅」之名於該處設置廣告招牌。原
      告雖於桃園縣中壢市龍潭鄉為房屋之興建，但有關興建之
      房屋銷售業務均銷售人員自行負責銷售處理，原告並無參
      與或委託他人處理該事務，嗣原告訴願期間，被告雖改稱
      查得「麗墅」廣告招牌上00－0000000 電話為甲○○先生
      申請云云而為處罰依據，惟上開資料至多僅推論系爭廣告
      招牌與甲○○個人有關，並不能足認原告為系爭廣告招牌
      使用人，況96年6 月間被告對原告裁處後，原告至現場查
      看已無系爭廣告招牌設置情形，而原告未曾為拆卸作為，
      此可證系爭廣告招牌設置非原告所為，原告應非受處分之
      對象，故被告以原告違反建築法第97條之3 第2 項規定裁
      處，其認事用法顯有違誤。
（二）建築主管機關究應對建築物所有權人或使用人處罰，應就
      其查獲建築物違規使用之實際情況，於符合建築法之立法
      目的為必要裁量，並非容許建築主管機關恣意選擇處罰之
      對象，擇一處罰，或兩者皆予處罰。又行政罰係處罰行為
      人為原則，處罰行為人以外之人則屬例外；建築主管機關
      如對行為人處罰已足達成行政目的時，即不得對他人處罰
      ，此有最高行政法院95年1 月份庭長法官聯席會議作成決
      議意旨可資參照。核諸上開最高行政法院決議文之意旨，
      被告究應對系爭廣告物所有權人、土地人所有權人或使用
      人處罰，應就其查獲系爭廣告物違規使用之實際情況，於
      符合建築法之立法目的為必要裁量。本件系爭廣告物內容
      顯示使用者至多與甲○○有關，被告如認定廣告物之電話
      為個人即應對該行為人處罰，已足達成行政目的時，即不
      得對原告處罰。原處分對原告所為處罰，於法自有未合，
      訴願決定未予糾正，亦有未洽。
（三）然建築法第95條之3 雖有罰鍰規定，但立法意旨應在於便
      行為人限期改善或補辦手續或自行拆除為優先，無法遠此
      限期改善或補正手續或自行拆除等目的時，始有處以罰鍰
      之必要。但被告對於原處分書作成前未通知說明、受限期
      改善及自行拆除廣告物（被告稱95年3 月間發現系爭廣告
      卻遲至96年6 月逾1 年始對原告裁處，被告未發出任何限
      期改善、補辦手續或自行拆除之正式公文予原告，致原告
      不知有稽查違法事），顯見被告之處分逾越必要性，且原
      處分只處罰鍰，卻未給原告限期改善或補正手續或自行拆
      除等最重要之立法目的處分，該處分顯然違反誠信原則，
      依行政程序法第111 條第7 款規定，原處分應屬無效。
（四）按「行政機關為瞭解事實真相，得實施勘驗。勘驗時應通
      知當事人到場。但不能通知者，不在此限。」「行政機關
      作成限制或剝奪人民自由或權利之行政處分前，除已依第
      三十九條規定，通知處分相對人陳述意見，或決定舉行聽
      證者外，應給予該處分相對人陳述意見之機會。但法規另
      有規定者，從其規定。」行政程序法第42條及第102 條定
      有明文。查被告於95年6 月間派員赴現場勘查，並作成行
      政處分，除於現場勘驗未通知原告到場，未給原告陳述意
      見之機會，稽查通知單自始亦未送達原告。蓋被告既然已
      由廣告上得知「電話」認定當事人為原告，並非不可通知
      ，但被告仍怠於通知，其中原處分中所憑照片或稽查通知
      單未指原告為所指違規情事依據為何，究係基於建築物所
      有人、土地所有權人或使用人裁處原告均未記明，客觀上
      並無法足明白認定原告涉及違法情形。是被告其作成處分
      之程序不合前開程序規定之要求，且無行政程序法規定得
      免通知之補正行為，原處分自屬違法。
（五）原處分違反「一行為不二罰」規定：被告於同時間及同地
      點以相同理由、相同罰鍰金額連續裁處原告系爭11件處分
      書，顯對在緊密之時空下在應視為單一之行為（僅能為1
      次違規行為），卻作出連續處罰，基於禁止雙重處罰原則
      ，縱原告遭認定違反行政義務須受罰，行政處分機關仍有
      違行政罰法第25條「一行為不二罰」規定等語。為此，原
      告依據行政訴訟法第4 條第1 項規定提起本件撤銷訴訟，
      並聲明求為判決撤銷訴願決定及原處分。
四、被告則以：
（一）原告係於桃園縣龍潭鄉○○路○○段451 號對面、龍潭鄉
      臺三縣54.3K 處北上路邊、龍潭鄉臺三線與臺三乙線交叉
      口旁、龍潭鄉臺三線臺電銅鑼段幹57電桿旁北上路邊、龍
      潭鄉○○路○○段與民生路交叉口對面空地（臺三線路邊
      艾克爾公司旁）、龍潭鄉○○○路邊中豐路上林段艾克爾
      公司對面、龍潭鄉○○路○○段艾克爾公司對面路邊、龍
      潭鄉○○路○○段三菱水泥預拌廠斜對面、龍潭鄉臺三線
      北上52K 測速器旁、龍潭鄉臺三線南下約51.2K 處路邊（
      上林一橋旁）、龍潭鄉○○○○○路邊中豐路上林段377
      號旁空地（共計11處），未經建築許可擅自搭建分別散布
      設置樹立式廣告物，被告工務局派員分別至該等地點實施
      稽查時，當場查獲擅自將系爭廣告設置該地點上，即予以
      填發稽查通知單張貼公告於現場並拍照存證。
（二）系爭廣告之建築案係原告投資興建，另依據中華電信資訊
      詳細查證系爭廣告電話申設人亦為原告負責人，故被告經
      確認係原告之廣告，又被告於95年3 月9 日、3 月10日及
      3 月15日派人稽查時，原告之行為除嚴重影響市容觀瞻交
      通安全外，並已違反建築法第97條之3 規定，被告本於法
      令及職權以11件裁處書各罰40,000元，並無不合，未違反
      一事不兩罰原則等語，資為抗辯。並聲明求為判決駁回原
      告之訴。
五、按建築法第97條之3 第2 項及第3 項規定：「招牌廣告及樹
    立廣告之設置，應向直轄市、縣（市）主管建築機關申請審
    查許可，直轄市、縣（市）主管建築機關得委託相關專業團
    體審查，其審查費用由申請人負擔。」「前二項招牌廣告及
    樹立廣告之一定規模、申請審查許可程序、施工及使用等事
    項之管理辦法，由中央主管建築機關定之。」同法第95條之
    3 規定：「本法修正施行後，違反第九十七條之三第二項規
    定，未申請審查許可，擅自設置招牌廣告或樹立廣告者，處
    建築物所有權人、土地所有權人或使用人新臺幣四萬元以上
    二十萬元以下罰鍰，並限期改善或補辦手續，屆期仍未改善
    或補辦手續者，得連續處罰。必要時，得命其限期自行拆除
    其招牌廣告或樹立廣告。」另招牌廣告及樹立廣告管理辦法
    第2 條規定：「本辦法用辭定義如下：一、招牌廣告：指固
    著於建築物牆面上之電視牆、電腦顯示板、廣告看板、以支
    架固定之帆布等廣告。二、樹立廣告：指樹立或設置於地面
    或屋頂之廣告牌（塔）、綵坊、牌樓等廣告。」又桃園縣執
    行「建築法第九十五條之三」罰鍰裁量基準第3點 第3 項規
    定：「第一次稽查：處違規廣告物所有權人、土地所有權人
    或使用人新臺幣四萬元罰鍰，第二次稽查：處違規廣告物所
    有權人、土地所有權人或使用人新臺幣十萬元罰鍰。第三次
    稽查：處違規廣告物所有權人、土地所有權人或使用人新臺
    幣二十萬元罰鍰。」依按「行政機關為行使法律所授與裁量
    權，在遵循法律授權目的及範圍之內，必須實踐具體個案正
    義，惟顧及法律適用的一致性，符合平等原則，乃訂定行政
    裁量準則作為下級機關行使裁量權之準據，既能實踐具體個
    案之正義，又能符合平等原則，自非法所不許。」（最高行
    政法院93年度判字第1596號判決參照）。本件被告所頒布之
    上開裁量基準係針對違反建築法第95條之3 規定，依照遭查
    獲之次數，訂定不同之處罰額度，已審酌違反行政法上義務
    行為應受責難程度、所生影響等因素，符合行政罰法第18條
    第1 項規定意旨，且未逾越法律授權之目的及範圍，從而行
    政機關據以作成行政處分，即無違誤。
六、上開事實概要欄所述之事實，除後列之爭點事項外，其餘為
    兩造所不爭執，並有原處分書、被告93年11月19日府工建字
    第0930301270號函、93年7 月2 日府工建字第0930157828號
    函、93年6 月25日府工建字第0930149034號函、93年6 月11
    日府工建字第0930134381號函、96年5 月7 日府工違字第09
    60141014號函、96年5 月23日府工違字第0960168411號函、
    被告95年3 月9 日、3 月10日、3 月15日、3 月17日處理違
    章建築聯合稽查通知單及現場照片、原告94年6 月中華電信
    之繳費收據、被告93桃縣工建使字第龍02033 號使用執照、
    83桃縣工建執照字第0939號建造執照、起造人名冊、建築物
    平面圖、鑑定標的物位置圖及外觀相片、鑑定標的物外觀照
    片拍照位置圖、承造人資料登錄表、建築執照資料查詢表、
    地號資料登錄表、房仲網頁介紹、公司登記資料查詢表、「
    麗墅」宣傳資料單等件，分別附卷可稽，為可確認之事實。
七、歸納兩造之上述主張，本件之爭點厥為：系爭廣告是否為原
    告所設置？原處分作成前應否給予原告陳述意見機會？是否
    違反一事不兩罰原則？茲分述如下：
（一）查系爭廣告係有關銷售「麗墅」建案，以帆布製作樹立於
      地面之廣告牌，有卷附之照片可資參照，自屬招牌廣告及
      樹立廣告管理辦法第2 條所規定之樹立廣告，無庸置疑，
      先此敘明。
（二）本件原告於90年間某日，未依建築法第97條之3 第2 項規
      定申請審查許可，分別於附表所示之查獲地點，違規設置
      系爭廣告，經被告派員分別於95年3 月9 日、3 月10日、
      3 月15 日 及3 月17日赴現場進行第1 次稽查後認定違章
      屬實，乃當場張貼處理違章建築聯合稽查通知單，並各給
      予3 天期限命原告將系爭廣告拆除完畢等情，分別有被告
      95年3 月9 日、3 月10日、3 月15日、3 月17日處理違章
      建築聯合稽查通知單及現場照片、「麗墅」宣傳資料單等
      件在卷足憑。雖原告訴稱「原告非系爭廣告招牌之所有人
      ，或廣告招牌設置地之土地所有權人，原告亦無以『麗墅
      』之名於該處設置廣告招牌。」云云。但查，上開「麗墅
      」建築案係由原告所投資興建完成，而系爭廣告招牌所顯
      示之聯絡電話「00-0000000」，亦係由原告所申請裝設，
      且該聯絡電話之通話費及建案廣告費亦經原告列報為93及
      94年度營利事業所得稅之營業成本及費用，皆有被告93年
      11月19日府工建字第0930301270號函、93年7 月2 日府工
      建字第0930157828號函、93年6 月25日府工建字第093014
      9034號函、93年6 月11日府工建字第0930134381號函、96
      年5 月7 日府工違字第0960141014號函、96年5 月23日府
      工違字第0960168411號函、原告94年6 月中華電信之繳費
      收據、被告93桃縣工建使字第龍02033 號使用執照、83桃
      縣工建執照字第0939號建造執照、起造人名冊、建築物平
      面圖、鑑定標的物位置圖及外觀相片、鑑定標的物外觀照
      片拍照位置圖、承造人資料登錄表、建築執照資料查詢表
      、地號資料登錄表、房仲網頁介紹、公司登記資料查詢表
      、「麗墅」宣傳資料單等件附卷可稽，自可信為事實。據
      此，系爭違規廣告物應係原告所設置，要屬無疑。縱然原
      告復主張「原告雖於桃園縣中壢市龍潭鄉為房屋之興建，
      但有關興建之房屋銷售業務均銷售人員自行負責銷售處理
      ，原告並無參與或委託他人處理該事務。」云云。惟查，
      前揭「麗墅」建築案既係由原告興建完成，基於營利的觀
      點，該系爭廣告物自應係由原告所設置，或最起碼係由原
      告所授權設置，始符常理。況且，若原告完全未參與系爭
      廣告物之設置，甚至於完全不知情，則該廣告物內所記載
      之聯絡電話、「15萬元交屋」、「月付8,800 元」、「坐
      鎮四樓半別墅」、「5 大房2 車位」、「超大18米棟距」
      、「再送裝潢」…有關房屋構造、最低付款額、分期付款
      及贈品條件等，又是從何而來？是以，原告此部分主張，
      要屬事後卸責飾詞，皆非可採。
（三）另查，本件設置系爭廣告之行為人既為原告，已如前述，
      則被告對之為處罰對象即無不合。原告訴稱「本件系爭廣
      告物內容顯示使用者至多與甲○○有關，被告如認定廣告
      物之電話為個人即應對該行為人處罰，已足達成行政目的
      時，即不得對原告處罰。」云云，即有誤解，洵非可採。
      又建築法第95條之3 已明文規定，，未經申請審查許可，
      擅自設置招牌廣告或樹立廣告者，即可對建築物所有權人
      、土地所有權人或使用人處以4 萬元以上20萬元以下罰鍰
      ，無須先行警告或輔導。至於同條後段所稱「並限期改善
      或補辦手續，屆期仍未改善或補辦手續者，得連續處罰」
      ，係屬連續處罰之要件，要與首次處罰無涉。換言之，行
      政機關縱未命行為人「限期改善或補辦手續」，亦不影響
      已違章之事實。從而，原告主張「但被告對於原處分書作
      成前未通知說明、受限期改善及自行拆除廣告物…，顯見
      被告之處分逾越必要性，且原處分只處罰鍰，卻未給原告
      限期改善或補正手續或自行拆除等最重要之立法目的處分
      ，該處分顯然違反誠信原則，依行政程序法第111 條第7
      款規定，原處分應屬無效。」云云，亦有誤會，委非可採
      。
（四）復按，行政機關作成限制或剝奪人民自由或權利之行政處
      分前，除已依第39條規定，通知處分相對人陳述意見，或
      決定舉行聽證者外，固應給予該處分相對人陳述意見之機
      會。但關於行政處分所根據之事實，客觀上明白足以確認
      者，則例外得不給予陳述意見之機會，為行政程序法第10
      2 條、第103 條第5 款所明定。其中條文所稱之「客觀上
      明白足以確認者」為不確定法律概念，行政機關將抽象之
      不確定概念經由解釋而具體化的適用於特定事實關係，應
      認為行政機關有相當之判斷餘地。在「判斷餘地」範圍內
      ，法院祗能就行政機關判斷時，「有無遵守法定秩序」，
      「有無基於錯誤之事實」、「有無遵守一般有效之價值判
      斷原則」、「有無夾雜與事件無關之考慮因素」等事項審
      查外，行政機關之專業認定應受法院尊重。最高行政法院
      （89年7 月1 日改制前為行政法院，下同）86年度判字第
      2660號著有判決可資參照。經查，本件係被告所屬工務局
      之稽查人員，分別在如附表所示查獲地點實施稽查時，當
      場查獲原告未經申請審查許可，擅自將系爭廣告設置該地
      點上，隨即填發稽查通知單張貼於現場公告之，並拍照存
      證，嗣並進一步查出系爭廣告電話申設人亦為原告，且該
      聯絡電話之通話費及建案廣告費亦經原告列報為93及94年
      度營利事業所得稅之營業成本及費用，從而原告據此認定
      本件事實在客觀上已明白足以確認，而依據行政程序法第
      103 條第5 款之規定，未給予原告陳述意見之機會，逕行
      作成原處分，經核與前開說明意旨並無不合。故原告訴稱
      原處分之作成，未給予原告陳述意見之機會，已違反行政
      程序法第102 條規定，顯然違法云云，即有誤認，洵非可
      取。
（五）又查，本件如附表所示之違章行為，其違章之時間、地點
      各有不同，且廣告內容亦不完全一致，有上開處理違章建
      築聯合稽查通知單及現場照片可資比對，顯屬數行為違反
      同一行政法上義務之規定，而非同一行為，自應依行政罰
      法第25條規定，分別處罰之。是以，原告主張「被告於同
      時間及同地點以相同理由、相同罰鍰金額連續裁處原告系
      爭11件處分書，顯對在緊密之時空下在應視為單一之行為
      （僅能為1次 違規行為），卻作出連續處罰，基於禁止雙
      重處罰原則，縱原告遭認定違反行政義務須受罰，行政處
      分機關仍有違行政罰法第25條『一行為不二罰』規定。」
      云云，亦非可採。
（六）末按，行政罰法第7 條第1 項規定：「違反行政法上義務
      之行為非出於故意或過失者，不予處罰。法人、設有代表
      人或管理人之非法人團體、中央或地方機關或其他組織違
      反行政法上義務者，其代表人、管理人、其他有代表權之
      人或實際行為之職員、受僱人或從業人員之故意、過失，
      推定為該等組織之故意、過失。」又同法第45條第1 項規
      定：「本法施行前違反行政法上義務之行為應受處罰而未
      經裁處，於本法施行後裁處者，除第十五條、第十六條、
      第十八條第二項、第二十條及第二十二條規定外，均適用
      之。」本件原告未依建築法第97條之3 第2項 規定申請審
      查許可，即分別於附表所示之查獲地點，設置系爭廣告物
      ，已如前述，自已違反同法第95條之3 之規定，而應承擔
      本件違章責任，甚為明確。從而，被告依據前揭建築法第
      95條之3及 桃園縣執行「建築法第九十五條之三」罰鍰裁
      量基準第3點 第3 項規定，分別裁處如附表所示之罰鍰，
      經核既未逾越法定裁量範圍，且無與法律授權目的相違或
      出於不相關動機之裁量濫用，亦無消極不行使裁量權之裁
      量怠惰等情事，自難謂為不法。
八、綜上所述，原處分之認事用法均無違誤，訴願決定遞予維持
    ，亦無不合，原告徒執前詞，訴請撤銷原處分及訴願決定，
    為無理由，應予駁回。
九、兩造其餘陳述於判決結果不生影響，無庸一一論列，併予敘
    明。
據上論結，本件原告之訴為無理由，爰依行政訴訟法第98條第1
項前段，判決如主文。
中    華    民    國    97    年    8     月    19    日
                  臺北高等行政法院第一庭
                         審 判 長 法  官  王立杰
                                  法  官  周玫芳
                                  法  官  劉錫賢
上為正本係照原本作成。
如不服本判決，應於送達後20日內向本院提出上訴狀並表明上訴
理由，如於本判決宣示後送達前提起上訴者，應於判決送達後20
內補提上訴理由書(須按他造人數附繕本)。
中    華    民    國    97    年    8     月    19    日
                                  書記官  陳德銘


司法院資訊處製作；財團法人民間司法改革基金會備份。
